【裁判字號】    95,台上,2071
【裁判日期】    950420
【裁判案由】    強盜而故意殺人
【裁判全文】
最高法院刑事判決            九十五年度台上字第二０七一號
    上  訴  人  甲○○
                        在押.
上列上訴人因強盜而故意殺人案件，經台灣高等法院中華民國九
十五年一月二十六日第二審判決（九十四年度上重訴字第九四號
，起訴案號：台灣台北地方法院檢察署九十四年度偵緝字第一一
四七號）後，依職權逕送審判，視為被告已提起上訴，本院判決
如下：
    主  文
原判決撤銷，發回台灣高等法院。
    理  由
本件原判決認定上訴人甲○○與其女友吳奇靜（業經判決共同強
盜罪，處有期徒刑五年二月確定）、沈邦桐（業經判決共同強盜
而故意殺人罪，處有期徒刑十五年確定）三人因缺錢花用，於民
國九十一年七月十三日晚間十時許，在台北縣板橋市介壽公園附
近之首都賓館內，共同基於意圖為自己不法所有之強盜犯意聯絡
及行為分擔，由上訴人提議，擇定以其於八十九年間在台北市大
安區一帶從事派送早報工作所結識之派報經銷業者錢鶯鶯為目標
，並利用其曾居住於台北市○○街一帶之地緣關係，三人謀議強
押錢鶯鶯以取其財物，因錢鶯鶯認識上訴人，為避免日後被錢鶯
鶯指認，上訴人另與沈邦桐另共同基於強盜殺人之犯意聯絡，決
定將之殺害滅口，以除後患，由上訴人計畫，先由上訴人駕駛登
記為吳奇靜所有之車牌G4-2620 號自用小客車，搭載沈邦桐，於
同年月十四日凌晨一、二時許及同年月十六日凌晨五時四十二分
許，前往錢鶯鶯位於台北市○○○路○段二二八巷九號三樓之住
處、台北市○○路○段一九０號、台北市○○街一五一巷附近勘
查地形環境，具有地緣關係之上訴人並指導沈邦桐應如何避開監
視錄影設備，同年月十六日上午七時十五分至七時三十九分許，
上訴人與吳奇靜至台北市○○路○段一九０號附近勘查。當日（
十六日）十時許，上訴人與吳奇靜共同前往至錢鶯鶯之上開住處
樓下，由吳奇靜出面向錢鶯鶯購買報紙乙份，並謊稱可提供一萬
份夾報廣告之生意以供派送，使錢鶯鶯不疑有他，告知聯絡方式
（行動電話號碼0000000000號）後離去。翌日（十七日）凌晨上
訴人在臥龍街以電話囑咐吳奇靜以公共電話打電話約錢鶯鶯出來
，吳奇靜旋於同日凌晨二時五十三分許，在台北縣板橋市○○路
○段二十六號二樓之特香齋西餐廳內，以餐廳內之公用電話（00
000000號）撥打錢鶯鶯之前開行動電話，誆稱當日有夾報廣告欲
交付派送，誘使錢鶯鶯前往台北市○○街三四五號之世界山莊與
之見面，錢鶯鶯乃騎乘其所有之車號ATO-731 號機車，依約前往
，已於世界山莊附近埋伏之上訴人即與吳奇靜以電話確認錢鶯鶯
已啟程赴約後，旋即駕駛上開G4-2620 號自小客車搭載沈邦桐前
往約定地點，同日凌晨三時許，其二人見錢鶯鶯已到上開約定處
所等候，上訴人乃先將車停置於距離錢鶯鶯五公尺處，沈邦桐下
車，待上訴人確定無人車經過，沈邦桐即上前押錢鶯鶯進入後座
與之併排而坐，並抓住錢鶯鶯之雙手，而由上訴人自前座跨抵錢
鶯鶯之背部並持預藏之膠帶將錢鶯鶯雙手綑綁於背後，並以膠帶
將錢鶯鶯之眼睛矇住，而以此強暴之方式，至使錢鶯鶯不能抗拒
，強取錢鶯鶯身上之行動電話一支、郵局提款卡一張（帳戶為台
北六張犁郵局，帳號000000-0號，戶名曾國豪），得手後上訴人
即以手猛打錢鶯鶯之頭部，至其不能抗拒而告知提款密碼，迨錢
鶯鶯告以密碼後，上訴人、沈邦桐為免暴露犯行，且因錢鶯鶯認
識上訴人，渠等為避免於日後被錢鶯鶯指認，二人乃依二人原訂
之強盜殺人計畫，明知以膠帶將人之口、鼻同時緊貼密封且雙手
綁住不能即時撕開膠帶將造成窒息死亡，竟由上訴人以上開膠帶
綑綁錢鶯鶯之眼、口、鼻等部位二、三圈，致使錢鶯鶯因雙手反
綁無法撕開膠帶而不能呼吸，於錢鶯鶯掙扎時，上訴人並施以強
暴，毆打其頭部，使錢鶯鶯無法說話，上訴人隨即要求沈邦桐前
往盜領錢鶯鶯上開帳戶內之款項，而由上訴人獨自看管錢鶯鶯至
其死亡。上訴人、沈邦桐共同基於意圖為自己不法之所有之詐欺
犯意聯絡，為提領前開錢鶯鶯持有郵局提款卡帳戶內之款項及湮
滅物證，沈邦桐乃頭戴錢鶯鶯之安全帽、騎乘錢鶯鶯之前揭機車
，將錢鶯鶯之送報袋丟棄於台北市○○街四三五號對面道路前方
五十公尺處附近草叢內，並於當日凌晨三時三十八分許，至台北
市○○路一九八巷三十八弄十二號「台北成功郵局」前之自動櫃
員機，將提款卡插入，輸入錢鶯鶯所告知之密碼，使該自動提款
機辨識系統陷於錯誤，而以此不正方法，由該自動付款設備詐得
新台幣（以下同）一萬元。得款後沈邦桐旋與上訴人聯繫，經上
訴人指示將錢鶯鶯之機車棄置於台北市○○街一七０號前，並依
上訴人之指示，改搭計程車前往國道三號公路之萬芳交流道會合
。同日凌晨四時許，上訴人駕車與沈邦桐會合後，沈邦桐即將得
手之現金一萬元交予上訴人，此時，錢鶯鶯已氣絕身亡。上訴人
與沈邦桐為湮滅犯罪證據，乃共同基於遺棄錢鶯鶯屍體之犯意聯
絡，由上訴人提議將錢鶯鶯屍體棄置台北市富德公墓，途中並以
行動電話向吳奇靜詢問行車路徑。抵達公墓後，由上訴人指示，
二人將錢鶯鶯身上之衣物及所綑綁之膠帶褪去，並分別拖拉錢鶯
鶯屍體之雙手、雙腳，棄置於山坡下之草叢中，旋駕車離去，上
訴人搭載沈邦桐返回基隆住處，並由上訴人將錢鶯鶯之衣物、沈
邦桐當日提領款項時穿著之衣服及犯罪所用之上開膠帶予以丟棄
。於翌日（十八日）在基隆市火車站附近，由上訴人將上開強盜
所得之一萬元賭輸殆盡，同年七月十九日晚間八時許，在基隆市
和平島夜市內，由上訴人及吳奇靜將上開強盜而得錢鶯鶯所有之
行動電話以三千五百元之代價出售予不知情之陳文雄（陳文雄於
同年月二十日二十時許將該行動電話出售予不知情之許瑞章），
並將款項花用殆盡。嗣因錢鶯鶯遲未返家，其所有之上開車牌AT
O-731 號機車復於同年月十八日十時許，在台北市○○街一三三
號對面，為人尋獲，其配偶乙○○乃報警處理。經警依錢鶯鶯行
動電話之通聯紀錄而於九十一年七月二十六日循線查獲上訴人、
吳奇靜二人，上訴人因得知事跡敗露，乃要求吳奇靜將作案車輛
典當，得款四萬元，二人購買機票旋於同年月二十八日搭機潛逃
大陸地區，於九十一年八月十一日經警依上訴人所使用行動電話
之通聯紀錄而循線查獲沈邦桐，並於翌日上午由沈邦桐帶同警方
前往上開處所尋獲錢鶯鶯已腐爛之屍體及錢鶯鶯所使用之送報袋
，始得知上情。吳奇靜、上訴人經通緝後，吳奇靜嗣於九十二年
四月九日主動回國投案，接受審判，嗣於九十四年間上訴人因另
案為大陸公安查獲，於同年七月八日經警透過兩岸紅十字會依「
金門協議」將上訴人自大陸遣返台灣等情。因而維持第一審依牽
連犯規定從一重論處上訴人共同強盜而故意殺人罪刑（處死刑，
褫奪公權終身），駁回上訴人在第二審之上訴，固非無見。
惟查：(一)、刑事被告詰問證人，屬憲法第十六條所保障人民之訴
訟權利，為確保被告對證人之詰問權，證人（含共同被告、共犯
及其他具證人適格之人）於審判中，應依人證之法定程序，到場
具結陳述，並接受被告之詰問，其陳述始得作為認定被告犯罪事
實之判斷依據。原判決以共犯沈邦桐、吳奇靜於警詢及偵、審中
之供述，為認定上訴人犯罪證據之一，但沈邦桐、吳奇靜之上開
供述，係以被告即共犯之地位於彼等被訴案件偵審中而為陳述，
本案偵、審中，二人均未到庭以證人之地位具結、陳述，原判決
逕以其依共同被告身分所為陳述採為不利於上訴人之證據，即已
不當剝奪上訴人對該實具證人適格之共犯之詰問權利，自屬於法
有違。(二)、犯罪事實應依證據認定，有罪之判決書應於理由內記
載認定犯罪事實所憑之證據及其認定之理由，否則即有理由不備
之違法。原判決事實欄記載上訴人與吳奇靜、沈邦桐三人於九十
一年七月十三日晚，在台北縣板橋市首都賓館內謀議強押錢鶯鶯
以取其財物，上訴人另與沈邦桐共同決定將錢鶯鶯殺害滅口，以
除後患等情。然原判決並未說明認定上訴人與吳奇靜、沈邦桐於
上開時、地共謀強盜被害人之財物所憑之證據與理由，已有未合
。又原判決理由欄一(五)、說明上訴人與沈邦桐謀議強盜被害人之
財物時，即有當場殺死被害人之犯意。依此，在場之吳奇靜何以
未與上訴人共同謀議殺被害人？上訴人與沈邦桐如何謀議殺害被
害人？吳奇靜是否知情？原審未予詳查明白，僅於理由欄二謂原
審法院九十三年度上訴字第三一八號及本院九十三年度台上字第
三六八五號吳奇靜強盜一案刑事判決，已認定吳奇靜未參與上訴
人殺被害人之犯行，即遽認公訴人認吳奇靜參與上訴人之殺人犯
行，容有誤會等由，而未詳其自行調查證據所得心證及認定之
理由，亦有可議。(三)、刑事訴訟法制於事實審法院係採直接審理
主義為原則，採為判決基礎之證據資料，必須經過調查程序，顯
出於審判庭者，始與直接審理主義相符，否則其所踐行之訴訟程
序，即難謂無違背法令。故刑事訴訟法第一百六十五條第一項明
定：卷宗內之筆錄及其他文書可為證據者，審判長應向當事人、
代理人、辯護人或輔佐人宣讀或告以要旨；同法第一百六十四條
第一項亦規定審判長應將證物提示當事人、代理人、辯護人或輔
佐人，使其辨認。上開規定依同法第三百六十四條規定，於第二
審之審判，亦在準用之列。原判決引用第一審法院審理九十一年
度重訴字第一九號被告沈邦桐強盜殺人案時，於九十一年十一月
七日當庭勘驗現場模擬錄影帶之勘驗筆錄、證人徐嘉鴻、涂賢德
於該案審理時所為之證言及共犯沈邦桐、吳奇靜於其被訴強盜案
法院審理中之供述，為認定上訴人犯罪之證據。原審審判筆錄雖
有提示上述證人、共犯筆錄及提示勘驗筆錄及告以要旨之記載，
但本案卷內並無上述筆錄等證據資料，依原審之刑事案件審理單
等卷證，亦未見原審有調取相關共犯之刑事案卷之記載，故原審
訴訟程序之進行顯有未當。綜上，原判決有撤銷發回更審之原因
。
據上論結，應依刑事訴訟法第三百九十七條、第四百零一條，判
決如主文。
中    華    民    國  九十五  年    四    月   二十   日
                      最高法院刑事第九庭
                          審判長法官  陳  正  庸
                                法官  賴  忠  星
                                法官  王  居  財
                                法官  林  開  任
                                法官  林  立  華
      本件正本證明與原本無異
                                      書  記  官
中    華    民    國  九十五  年    四    月  二十五  日
                                                      Ｅ


司法院資訊處製作；財團法人民間司法改革基金會備份。
